【裁判字號】    89,台上,2780
【裁判日期】    890518
【裁判案由】    殺人
【裁判全文】
最高法院刑事判決                              八十九年度台上字第二七八○號
    上  訴  人  甲○○
右上訴人因殺人案件，不服台灣高等法院中華民國八十九年二月十一日第二審判決（
八十九年度上訴字第六號，起訴案號：台灣基隆地方法院檢察署八十八年度偵字第三
九一七號），提起上訴，本院判決如左：
    主  文
上訴駁回。
    理  由
按刑事訴訟法第三百七十七條規定：上訴於第三審法院，非以判決違背法令為理由，
不得為之。是提起第三審上訴，應以原判決違背法令為理由，係屬法定要件。如果上
訴理由狀並未依據卷內訴訟資料，具體指摘原判決不適用何種法則或如何適用不當，
或所指摘原判決違法情事，顯與法律規定得為第三審上訴理由之違法情形，不相適合
時，均應認其上訴為違背法律上之程式，予以駁回。本件原判決撤銷第一審之不當判
決，改判仍論處上訴人甲○○殺人罪刑。係綜核上訴人之部分自白，證人郭蕊、曹忠
正、吳美秀之證詞，台灣基隆地方法院檢察署檢察官、法醫師製作之勘驗筆錄、相驗
屍體證明書、解剖相驗紀錄，法務部調查局檢驗通知書暨扣案之水果刀等證據為論據
，認定上訴人於民國八十八年六月十日凌晨二時三十分許，在台北縣貢寮鄉○○村○
○街一六七號其所開設之檳榔攤內，聽聞吳金獅酒後至其長輩郭蕊位於同街一六一號
家中吵鬧，外出探視並勸阻吳金獅返家。吳金獅不從，竟將上訴人推倒在地，上訴人
心有不甘，撿拾地上之石頭擊打吳金獅之頭部，雙方進而互相拉扯扭打，經上訴人之
妻吳美秀出面制止，上訴人乃返回上開檳榔攤內切檳榔；吳金獅欲返家時發現其手錶
遺失，懷疑為上訴人所竊，又至上訴人之檳榔攤欲索回手錶，二人復起爭執、互毆；
上訴人認吳金獅故意誣陷其竊取手錶，又多次毆打其身體，心生怨懟，頓萌殺人之犯
意，遂持其所有約三十一公分長切檳榔用之水果刀一把，往吳金獅之左胸部要害刺入
，造成左胸部第四、五肋骨胸腔斜面折斷、創口下緣皮表破裂傷、皮下瘀血、心包膜
刺破傷、心包膜內積血、左心房刺破傷、房中隔刺破傷、胸腔內大量積血，因而不支
倒於檳榔攤內之沙發椅上。上訴人見狀心生悔意，乃囑其妻叫救護車將吳金獅送醫急
救，且主動向到場處理之警員賴清明自首。惟吳金獅經送抵澳底保健站後，終因失血
過多不幸死亡之事實，已詳敘其證據取捨及認定之理由。而以上訴人所辯：係吳金獅
先打伊，伊因酒醉，基於自衛，不知如何持刀剌到吳金獅云云，為卸責飾詞，無足採
信；證人吳美秀雖為上訴人之配偶，並不拒絕證言，其親眼目擊事件之過程，其證詞
仍屬可採，上訴人指吳秀美之證言不具證據能力，要屬誤解，均於理由內逐一指駁。
復說明上訴人行兇之水果刀刀刃甚長、鋒利無比，以該利器猛刺人體要害，足以致人
於死，自難諉為不知，竟朝被害人之要害左胸心臟部位猛刺，一刀斃命，足見其用力
甚猛，殺意至堅，顯有殺人之犯意灼明，核其所為係犯刑法第二百七十一條第一項之
殺人罪綦詳。所為論斷，俱有卷內證據資料足憑，從形式上觀察，原判決並無違背法
令之情形存在。查刑法之正當防衛，係指對於現在不法之侵害，而出於防衛自己或他
人權利之行為而言。本件被害人吳金獅酒醉在郭蕊住處吵鬧，原與上訴人無關，係上
訴人前往勸阻，始引發衝突。嗣吳金獅因遺失手錶向上訴人索討，繼而互毆，從前後
糾紛之過程觀之，尚難認係上訴人遭到吳金獅不法之侵害，其主張正當防衛，自屬無
據，原審雖未說明其不予採信之理由，究於判決主旨無關，自不得據為提起第三審上
訴之適法理由。又刑事訴訟法第三百七十九條第十款所稱「應於審判期日調查之證據
」，係指與待證事實有重要關係，在客觀上有調查之必要性者而言。本件上訴人以扣
案之水果刀剌殺被害人，事證已亟明確，自無再行調查上訴人與被害人互毆之過程中
如何撿拾石頭擊打被害人，水果刀之刀刃是否與被害人之傷口寬度一致？被害人傷口
之形成究係倒下剌入，抑或平面剌入？尤無到現埸履勘之必要，原審未為此等枝微末
節之調查，殊無應依職權調查能事未盡之違法可言。次查證據之取捨及證據之證明力
如何，均屬事實審法院得自由裁量、判斷之職權，苟其此項裁量、判斷，並不悖乎通
常一般之人日常生活經驗之定則或論理法則，又於判決內論其何以作此判斷之心證
理由者，即不得任意指摘其為違法，據為提起第三審上訴之合法理由。上訴意旨置原
判決上開明確論斷於不顧，對原審採證、認事、及證據證明力判斷之審判職權行使，
任憑己見，再事爭執，或曰：上訴人案發當時亦已酒醉，精神狀況不良；或謂：證人
吳美秀精神耗弱，其證言無證據能力；或辯：上訴人與被害人早已認識，絕無殺人之
犯意與動機云云。然其所指摘者均為單純事實上之爭辯，要非適法之第三審上訴理由
。是上訴意旨所指摘原判決違法情事，顯與法律規定得為第三審上訴理由之違法情形
，不相適合。揆諸首開說明，其上訴為違背法律上之程式，應予駁回。
據上論結，應依刑事訴訟法第三百九十五條前段，判決如主文。
中      華      民      國    八十九    年      五      月     十八     日
                              最高法院刑事第六庭
                                  審判長法官  紀  俊  乾
                                        法官  黃  正  興
                                        法官  陳  東  誥
                                        法官  張  春  福
                                        法官  韓  金  秀
      右正本證明與原本無異
                                              書  記  官
中      華      民      國    八十九    年      五      月    二十三    日


司法院資訊處製作；財團法人民間司法改革基金會備份。
